臺灣臺中地方法院民事判決　　　　　　100年度家訴字第119號
原　　　告　謝緯億
代　理　人　王國泰律師
被　　　告　周慧星
上列當事人間請求確認婚姻不成立事件，本院於民國100年5月20
日言詞辯論終結，判決如下：
    主    文
確認原告與被告間婚姻不成立。
訴訟費用由被告負擔。
    事實及理由
甲、程序部分：
    按婚姻無效、確認婚姻不成立或成立、撤銷婚姻、離婚或夫
    妻同居之訴，得合併提起，或於第一審或第二審言詞辯論終
    結前，為訴之變更、追加或提起反訴，民事訴訟法第572條
    第1項定有明文。本件原告起訴時，原係訴請確認婚姻無效
    ，嗣於訴訟繫屬中之民國100年4月11日，變更聲明為確認婚
    姻不成立，揆諸上開說明，均核無不合，應予准許，合先敘
    明。
乙、實體部分：
一、按婚姻無效之訴、婚姻關係不存在之訴與婚姻不成立之訴不
    同，此觀民事訴訟法第568條第1項及民事訴訟法第247條規
    定自明。當事人如未履行或未完全履行婚姻要件時，其婚姻
    既不成立，自不發生任何婚姻之法律上效力，無須法院之判
    決，任何人均得主張之，但發生爭執時，有即受判決之法律
    上利益者，自得起訴請求確認婚姻不成立，即提起確認婚姻
    不成立之訴，而非提起確認婚姻無效之訴。然當事人如已達
    成婚姻要件，但如屬法律上規定之禁婚親或為重婚，或為一
    人同時與二人以上結婚時，則為已成立之婚姻，依法應歸於
    無效，以此為原因，請求法院為確認之判決，即應提起確認
    婚姻無效之訴。而婚姻關係不存在，係主張曾有婚姻關係，
    嗣經消滅，現在婚姻關係不存在者。至於當事人舉反證推翻
    推定之效力時，因所爭執者為曾否履行婚姻之方式，即屬婚
    姻有無成立之問題，應提起婚姻不成立之訴，而非婚姻關係
    不存在（婚姻無效）之訴。本件原告主張兩造結婚並未履行
    結婚之公開儀式，依前開說明，即屬婚姻有無成立之問題，
    合先敘明。
二、原告起訴主張：兩造曾於民國88年12月5日結婚，嗣於93年5
    月3日兩願離婚並向戶政機關辦理離婚登記。兩造復於93年6
    月16日向戶政機關辦理結婚登記，惟未舉行公開儀式，與修
    法前民法第982條之結婚要件不符，爰依法訴請確認兩造婚
    姻關係不成立。並聲明求為判決如主文所示。
三、被告則以：兩造於93年6月16日親至南投縣名間鄉戶政事務
    所辦理結婚登記，當天晚上並於臺中市○○路貴族世家牛排
    館宴請周閔彩、周文于兩人等語，資為抗辯。
四、按確認法律關係成立或不成立之訴，非原告有即受確認判
    決之法律上利益，不得提起之，民事訴訟法第247條定有明
    文。所謂即受確認判決之法律上利益，係指因法律關係之存
    否不明確，原告主觀認為其法律上地位有不安之危險存在，
    而此項危險得以對於被告之確認判決除去者（最高法院42年
    年台上字第1031號判例參照）。本件原告以兩造並未履行結
    婚之公開儀式為由，請求確認系爭婚姻不成立，原告戶籍既
    仍為兩造係夫妻之記載，顯見原告就系爭婚姻關係之存否即
    有主觀之不明確，足致原告之法律上地位有受侵害之危險，
    並得以確認兩造間婚姻關係不成立之判決除去此種不安之狀
    態，揆諸前揭說明，原告自有即受本件確認判決之法律上利
    益，是原告自得提起本件確認婚姻關係不成立之訴。
五、次按結婚應以書面為之，有二人以上證人之簽名，並應由雙
    方當事人向戶政機關為結婚之登記，96年5月23日修正公布
    後之民法第982條定有明文。中華民國96年5月4日修正之民
    法第982條之規定，自公布後1年施行，民法親屬編施行法第
    4條之1亦定有明文。而關於親屬之事件，在民法親屬編施行
    前發生者，除本施行法有特別規定外，不適用民法親屬編之
    規定；其在修正前發生者，除本施行法有特別規定外，亦不
    適用修正後之規定，民法親屬編施行法第1條亦規定甚明。
    是依上開民民法親屬編施行法第4條之1、第1條之規定，本
    件尚不適用修正後民法第982條之規定。復按結婚應有公開
    儀式及二人以上之證人，如不具備此方式，其結婚無效；經
    依戶籍法為結婚之登記者，推定其已結婚，修正前民法第98
    2條第1項、第2項分別定有明文。而所謂結婚應有「公開儀
    式」，係指結婚當事人應行定式之禮儀，使不特定人得以共
    見共聞，認識其為結婚行為（最高法院51年台上字第551號
    判例參照）。經查：原告主張於93年6月16日之結婚未舉行
    公開儀式，而向戶政機關辦理結婚登記，但戶籍謄本仍記載
    兩造為夫妻關係等事實，有戶籍謄本、結婚證書在卷可證。
    證人即被告之胞妹周閔彩雖到庭陳稱：兩造離婚伊不知情，
    但兩造再辦理結婚登記當天晚上有請伊和妹妹至貴族世家吃
    飯，吃飯時兩造說有去辦登記等語，惟兩造既未舉行何定式
    之禮儀，揆諸上開最高法院判決意旨所示，兩造間婚姻關係
    因未舉行公開儀式，顯然欠缺結婚之形式要件，不能認為其
    婚姻合法成立，則原告請求確認兩造之婚姻不成立，為有理
    由，應予准許。
六、訴訟費用負擔之依據：民事訴訟法第78條。
中    華    民    國   100    年    5     月    31    日
                  家事法庭  法  官  涂秀玲
正本係照原本作成。
如對本判決上訴，須於判決送達後20日之不變期間內，向本院提
出上訴狀。
如委任律師提起上訴者，應一併繳納上訴審裁判費。
中    華    民    國   100    年    5     月    31    日
                            書記官  薛淑玲